【裁判字號】    88,訴,1537
【裁判日期】    891018
【裁判案由】    偽造有價證券
【裁判全文】
臺灣臺北地方法院刑事判決                        八十八年度訴字第一五三七號
    公  訴  人  臺灣臺北地方法院檢察署檢察官
    被      告  丙○○
    選任辯護人  吳國輝
右列被告因偽造有價證券案件，經檢察官提起公訴（八十八年度偵字第三一九八號）
，本院判決如左：
    主  文
丙○○連續意圖供行使之用，而偽造有價證券，處有期徒刑壹年拾月。
如附表二、四、五所示之偽造支票共壹佰貳拾肆張均沒收。
    事  實
一、丙○○（民國八十八年間曾因詐欺罪經本院判處有期徒刑四月，緩刑二年確定）
    自民國八十七年三、四月間，接替其夫甲○○為負責人之達華工程有限公司（下
    稱達華公司）原會計離職後所留之職務，負責公司會計、記帳、財務收支等工作
    ，並保管達華公司請領使用之世華聯合商業銀行（下稱世華銀行）光復分行第0
    000000000-0帳號、世貿分行00000000000帳號之支票及
    公司、負責人印鑑，秉甲○○之意，有權簽發公司支出或得許卲民同意之支票對
    外行使。因見公司之業務收入未盡理想、家用所需龐大及其他個人不明之用途，
    適知可藉簽發支票供人使用而賺取利潤，竟自八十七年五月間起至同年十月初止
    ，未得甲○○之授權及同意，基於意圖供行使之用之概括犯意，擅自偽造簽發達
    華公司上開世華銀行光復分行如附表二、四所示之支票一百一十八張（起訴書載
    為九十九張）、如附表五所示之世貿分行支票六張，陸續持之背書後交由陳姓不
    詳名字等人供作他用，以獲取票面金額百分之三之利潤，嗣因丙○○個人及公司
    之財務調度不良，迨同年九月下旬起達華公司支票開始退票（包括簽發給公司廠
    商如附表三之支票六張，金額新臺幣（下同）三十四萬八千九百元，如附表六之
    支票二張，金額五萬零六十三元），甲○○發現公司財務異常，始知上情。
二、案經達華工程有限公司代表人甲○○代表訴由臺灣臺北地方法院檢察署檢察官偵
    查起訴。
    理  由
一、訊據被告丙○○固對右揭簽發達華公司支票供他人使用以賺取利潤之事實坦承不
    諱，惟矢口否認有何偽造支票之犯行，辯稱: 達華公司由伊、配偶甲○○（本院
    審理中已離婚）及雙方之家人共同組成，實際上由伊夫妻負責，伊向來即有簽發
    達華公司支票之權，並保有公司、負責人甲○○之支票印鑑章，其簽發公司支票
    賺取差價，何能謂係偽造；又公司一直都不賺錢，還有被倒帳收不回來之情形，
    除了需付公司之開銷外，根本不敷家用支出，甲○○對此情形甚為清楚，伊亦有
    將帳冊送甲○○過目及請其簽名，故伊持公司支票賺取差價以補貼之事，甲○○
    非但知情且同意之，如其係偽造，不會在支票背面背書，達華公司因持續營運不
    佳導致支票退票，甲○○為恐要達華公司負責，乃要其對外稱開票之事甲○○不
    知情，加以甲○○想藉此達與伊離婚之目的，始提起本件告訴，伊確未偽造達華
    公司支票云云。
二、經查，（一）達華公司之營業事項為（甲）室內裝潢設計及施工業務（限赴客戶
    現場作業）（乙）裝潢材料之買賣及進出口業務，負責人（董事）為甲○○，此
    有達華公司變更登記事項卡在卷可憑。又達華公司原聘有工程主任一名、會計一
    名，支票平日都由甲○○保管，要簽發支票時，交由會計填寫後，再請甲○○蓋
    章，達華公司之實際運作，都是由甲○○負責，丙○○有時會來幫忙，八十七年
    四月初離職，原負責之業務交與丙○○等情，業據證人即原達華公司會計巫慶怡
    到庭證述明確。按室內裝潢設計及施工，屬甲○○之專業，顯然該公司之主要業
    務來源、執行及實際運轉確繫於甲○○身上，公司之支票、印鑑原均由甲○○保
    管。直至被告丙○○接替巫慶怡之工作，甲○○基於與被告為夫妻之關係，將支
    票之公司、負責人章交與承接公司會計職務之被告保管，充其量乃係基於夫妻之
    信賴關係，授權有關公司或得甲○○同意之支出，可逕由被告簽發支票支付，實
    際上有權決定簽發公司支票之人仍為達華公司之負責人甲○○，究不能因此即謂
    被告係有權簽發任何達華公司支票之人。（二）達華公司屬典型之家族式小型公
    司，並無嚴謹之會計、財務制度，公司開銷及家庭用度常混雜一起，此從被告提
    出之達華公司八十七年九月份事務開支款明細（八十九年五月十七日庭呈附卷）
    ，包含住家貸款、小孩學費、材料費、互助會會款等可知。對於公司、家庭所需
    ，甲○○固應有一定程度之認知；惟查，依附卷之達華公司八十六、八十七年度
    營利事業所得稅結算申報書所載，達華公司全年營業收入總額為四百五十八萬九
    千七百七十二元，扣除營業成本、薪資支出等費用後，全年所得額為十一萬零五
    百四十三元，經自行依法調整後為三十二萬一千四百三十二元，應納稅額七萬零
    三百五十八元；八十七年營業收入為二百九十一萬五千三百三十七元，扣除成本
    開銷後年所得為負十四萬四千三百九十一元，經自行依法調整後，所得為二十萬
    四千一百二十八元，應納稅額四萬一千零三十二元。可知，除八十七年度九月底
    十月初達華公司因開始發生退票事件，當年業績少了一百多萬元外，公司之業務
    向來還算正常，平均月營業額約有三十餘萬元。被告及甲○○同在公司上班，都
    領有薪資，即便家用所需不小，二人之薪資應可大部支應，而公司之業務係一個
    接著一個，營業收入亦係陸續入帳，加上被告提出之達華公司八十七年一至三月
    之累積盈虧表（八十九年五月十九日答辯狀）所記載，公司尚有向被告及甲○○
    支母親借款，則於此種狀況下，公司開銷又與家用不分，能否謂甲○○已明知公
    司周轉不靈，需藉由被告簽發支票供他人運轉以獲取利潤，實令人懷疑。又達華
    公司之營業項目及往來廠商頗為單純，依附表一至六及附卷之支票影本所示，每
    月開立給廠商之支票僅有幾張至十餘張不等，通常支票上也會打上受款人之名稱
    ，其中兌現的有四十一張，金額二百五十一萬四千二百零七元，未兌現的有八張
    （光復分行六張、世貿分行二張），金額三十九萬八千九百六十三元，而被告所
    簽發用以賺取額外利潤之支票，均未打上受款人之明稱，且均經被告為背書，兌
    現的有一百零九張，金額二千一百九十三萬一千零四十元，未兌現的有十五張，
    金額二百四十四萬九千四百四十元，此有兌現之支票影本一百四十四張及本院函
    詢上開世華銀行世貿分行、光復分行所函覆之達華公司支票帳戶往來、退補明細
    在卷可憑。如依被告所言，每開張支票，可賺票面金額百分之三之利潤，則被告
    之該等行為應可賺取六、七十餘萬元，惟未見被告提出該款已入公司帳或供家用
    之證明，加以如係經甲○○同意簽發該等支票，屬公司之發票行為，何需又要被
    告背書?
    即便要人背書，為何不請負責人背書? 參以（1）證人即與達華公司工程合作已
    二、三年之謝明通到庭結騋證稱: 每月向達華公司丙○○請款一次，慣例上請款
    數額之一半開當日之現金票，另一半開二個月之期票，跳票後去找丙○○，她說
    票沒領出來，或叫我等她出去領票，但一出去便沒回來，我領不到錢，她要我如
    甲○○問起，就說已領到錢，或說等貸款下來再給我錢。後甲○○有問我，我說
    你去查公司的帳就知道。（2）達華公司之支票於八十七年九月下旬開始退票，
    甲○○為此與丙○○爭吵不斷，因被告一直未講出實情，乃透過其家人去瞭解，
    並在家中裝設錄音機。證人即丙○○之弟乙○○到庭證稱: 「對開票之事我姐姐
    不肯講什麼，我想或許我姐姐要彌補公司的損失，才會開票子出去週轉，我想甲○○應該是不知道，所以當時很生氣，後來怎麼演變我就不知道了。過了二個月
    ，丙○○有跟我們講，說票子是她拿出去賺差價，至於有否說甲○○同意，我記
    不太清楚了」。另依附於偵查卷內被告及證人乙○○均不否認真正之電話錄因譯
    本所載，丙○○於電話中與乙○○有談及與錢莊借貸款項之事；及丙○○曾告知
    他人，與先生吵的很兇，曾經因此自殺被救回，票借給人家，老公道現在還不知
    道，我始終都不跟他講我借給誰，他不能諒解，認為我在騙他什麼的，沒辦法諒
    解。是知，達華公司在發生支票退票前，公司並無明顯之異狀，甲○○應無同意
    被告藉由簽發支票交與不詳之人賺取利潤之必要；公司支票退票後，被告曾試圖
    隱瞞，想能解決此事，惟迄未交待其所背書交付他人之支票究交給何人? 所賺取
    之利潤用於何處? 甲○○在得知公司支票退票後甚為生氣，並找被告家人及在家
    中裝設錄音機之方式，以瞭解被告為何要如此做；依錄音譯本所載，被告還為此
    而自殺，其並明確的表示甲○○並不知情；如被告係依甲○○指示故意對外隱瞞
    ，何以要如此? 如係為免甲○○對外負責，為何連其弟乙○○追問都不能告知實
    情? 顯然被告確係擅自作主簽發支票用作他途，並因此導致公司支票退票，又未
    能提出合理之解釋及交代，因許卲民對此事不知情，所以才會生氣且對被告追究
    責任，而非因被告為免甲○○擔負責任故為隱瞞知情且同意簽發支票之事，及甲○○為達離婚目的乃代表達華公司對被告提起本件告訴。
三、綜上所述，被告丙○○並非有權簽發達華公司任何支票之人，達華公司負責人甲○○並未同意被告簽發公司如附表二、四、五所示之支票交與他人使用賺取利潤
    ，丙○○因擅自簽發支票致達華公司支票退票並受有損害，且未能講出實情取得
    諒解，甲○○始代表達華公司對之提起告訴。被告所為辯解均不足為採，本件事
    證明確，被告犯行堪以認定，應依法論科。
四、查被告並未獲授權或得有權之人同意，即意圖供行使之用，擅自簽發支票交付他
    人，屬無制作權之人虛偽制作有價證券之行為，核其所為，係犯刑法第二百零一
    條第一項之偽造有價證券罪，其偽造支票後復交付他人供行使之用，行使偽造有
    價證券之低度行為為偽造有價證券之高度行為所吸收，不另論罪；其多次偽造有
    價證券之犯行，時間緊接，罪名與構成要件相同，顯係基於概括犯意而為，應依
    連續犯規定論以一罪，並加重其刑。又被告原與其配偶同在達華公司任職，共同
    為事業打拼，只因保有公司支票及印章，適知可藉由簽發支票交與他人使用之方
    式賺取利潤，在未得達華公司負責人即其夫許劭華之同意情況下擅自簽發支票以
    獲取利潤，所得或有貼補家用或供作他途所用，惟其本意並非在傷害公司，直至
    因調度不當始致公司發生退票情事，此亦非其所能料及，其並因貪圖利益而不見
    容於家人，且觸犯本件偽造有價證券之重罪，情雖不重，法確不輕，其犯罪情狀
    尚堪憫恕，應酌量減輕其刑，並先加後減之。爰審酌被告犯罪之動機、目的、手
    段、品行、智識程度、所生危害及犯罪後之態度、為此已和配偶離婚等一切情狀
    ，量處如主文所示之刑，以資懲儆。如附表二、四、五所示之偽造支票一百二十
    四張，不能證明業已滅失，且不論屬於被告與否，均應依刑法第二百零五條之規
    定沒收之。
據上論斷，應依刑事訴訟法第二百九十九條第一項前段、刑法第五十六條、第二百零
一條第一項、第五十九條、第二百零五條、罰金罰鍰提高標準條例第一條前段判決如
主文。
本案經檢察官董怡臻到庭執行職務
中      華      民      國      八十九      年    十     月   十八      日
                                      臺灣臺北地方法院刑事第五庭
                                          法  官  劉壽嵩
右正本證明與原本無異。
如不服本判決，應於判決送達後十日內，向本院提出上訴狀。
                                          書記官  黃瓊玉
中      華      民      國      八十九      年    十     月   十九      日


司法院資訊處製作；財團法人民間司法改革基金會備份。
